# Verbs - An Briathar Saor


_An Briathar Saor_ (The Free Verb) doesn't have an associated subject.
It is the equivalent of "is done", "was done", "will be done", etc.

* _Goideadh mála Shíle inné_ (Síle's bag was stolen yesterday)
* _Níor tugadh an t-airgead ar ais di_ (The money was not given back to her)


## Regular verbs

The Briathar Saor is given a séimhiú in the following cases:

* Aimsir Ghnáthchaite positive and negative
* Modh Coinníollach positive and negative
* Aimsir Láithreach negative
* Aimsir Fháistineach negative

Starting consonants are given a séimhiú after _ní_ in every tense.

_An_ is used in every tense except the Aimsir Chaite. Vowels after _an_ are not
changed. Consonants after _an_ are given an urú.


### Note About the Aimsir Chaite

The Briathar Saor in the Aimsir Chaite does not get a séimhiú the way the rest
of the forms do. The Aimsir Chaite is the only Briathar Saor to use _níor_
_ar_ & _gur_. All other tenses use _ní_, _an_ & _go_.


### First Conjugation

Monosyllabic verbs

**Glan** (broad)

| Aimsir Chaite | Aimsir Ghnáthchaite | Aimsir Láithreach | Aimsir Fháistineach | Modh Coinníollach |
| ------------- | ------------------- | ----------------- | ------------------- | ----------------- |
| glanadh       | **gh**lantí         | glantar           | glanfar             | **gh**lanfaí      |
| níor glanadh  | ní **gh**lantí      | ní **gh**lantar   | ní **gh**lanfar     | ní **gh**lanfaí   |
| ar glanadh?   | an **ng**lantí?     | an **ng**lantar?  | an **ng**lanfar?    | an **ng**lanfaí?  |
| gur glanadh   | go **ng**lantí      | go **ng**lantar   | go **ng**lanfar     | go **ng**lanfaí   |

**Caith** (slender)

| Aimsir Chaite  | Aimsir Ghnáthchaite | Aimsir Láithreach | Aimsir Fháistineach | Modh Coinníollach |
| -------------- | ------------------- | ----------------- | ------------------- | ----------------- |
| caitheadh      | **ch**aití          | caitear           | caithfear           | **ch**aithfí      |
| níor caitheadh | ní **ch**aití       | ní **ch**aitear   | ní **ch**aithfear   | ní **ch**aithfí   |
| ar caitheadh?  | an **gc**aití?      | an **gc**aitear?  | an **gc**aithfear?  | an **gc**aithfí?  |
| gur caitheadh  | go **gc**aití       | go **gc**aitear   | go **gc**aithfear   | go **gc**aithfí   |


Monosyllabic verbs that start with a vowel or **f**

**Íoc**

| Aimsir Chaite  | Aimsir Ghnáthchaite | Aimsir Láithreach | Aimsir Fháistineach | Modh Coinníollach |
| -------------- | ------------------- | ----------------- | ------------------- | ----------------- |
| íocadh         | **d'**íoctaí        | íoctar            | íocfar              | **d'**íocfaí      |
| níor íocadh    | ní íoctaí           | ní íoctar         | ní íocfar           | ní íocfaí         |
| ar íocadh?     | an íoctaí?          | an íoctar?        | an íocfar?          | an íocfaí?        |
| gur íocadh     | go **n-**íoctaí     | go **n-**íoctar   | go **n-**íocfar     | go **n-**íocfaí   |

**Fág**

| Aimsir Chaite  | Aimsir Ghnáthchaite | Aimsir Láithreach | Aimsir Fháistineach | Modh Coinníollach |
| -------------- | ------------------- | ----------------- | ------------------- | ----------------- |
| fágadh         | **d'fh**ágtaí       | fágtar            | fágfar              | **d'fh**ágfaí     |
| níor fágadh    | ní **fh**ágtaí      | ní **fh**ágtar    | ní **fh**ágfar      | ní **fh**ágfaí    |
| ar fágadh?     | an **bhf**ágtaí?    | an **bhf**ágtar?  | an **bhf**ágfar?    | an **bhf**ágfaí   |
| gur fágadh     | go **bhf**ágtaí     | go **bhf**ágtar   | go **bhf**ágfar     | go **bhf**ágfaí   |


Polysyllabic verbs that ends with **-áil**

**Sábháil**

| Aimsir Chaite  | Aimsir Ghnáthchaite | Aimsir Láithreach   | Aimsir Fháistineach | Modh Coinníollach |
| -------------- | ------------------- | ------------------- | ------------------- | ----------------- |
| sábháladh      | **sh**ábháiltí      | sábháiltear         | sábháilfear         | **sh**ábhálfaí    |
| níor sábháladh | ní **sh**ábháiltí   | ní **sh**ábháiltear | ní **sh**ábháilfear | ní **sh**ábhálfaí |
| ar sábháladh?  | an sábháiltí?       | an sábháiltear?     | an sábháilfear?     | an sábhálfaí?     |
| gur sábháladh  | go sábháiltí        | go sábháiltear      | go sábháilfear      | go sábhálfaí      |


Polysyllabic verbs that end with **-áin**, **-óil** or **-úir**

**Taispeáin**

| Aimsir Chaite    | Aimsir Ghnáthchaite  | Aimsir Láithreach    | Aimsir Fháistineach  | Modh Coinníollach   |
| ---------------- | -------------------- | -------------------- | -------------------- | ------------------- |
| taispeánadh      | **th**aispeántaí     | taispeántar          | taispeánfar          | **th**aspeánfaí     |
| níor taispeánadh | ní **th**aispeántaí  | ní **th**aispeántar  | ní **th**aispeánfar  | ní **th**aspeánfaí  |
| ar taispeánadh?  | an **dt**aispeántaí? | an **dt**aispeántar? | an **dt**aispeánfar? | an **dt**aspeánfaí? |
| gur taispeánadh  | go **dt**aispeántaí  | go **dt**aispeántar  | go **dt**aispeánfar  | go **dt**aspeánfaí  |

**Tionóil**

| Aimsir Chaite  | Aimsir Ghnáthchaite | Aimsir Láithreach  | Aimsir Fháistineach | Modh Coinníollach  |
| -------------- | ------------------- | ------------------ | ------------------- | ------------------ |
| tionóladh      | **th**ionóltaí      | tionóltar          | tionólfar           | **th**ionólfaí     |
| níor tionóladh | ní **th**ionóltaí   | ní **th**ionóltar  | ní **th**ionólfar   | ní **th**ionólfaí  |
| ar tionóladh?  | an **dt**ionóltaí?  | an **dt**ionóltar? | an **dt**ionólfar?  | an **dt**ionólfaí? |
| gur tionóladh  | go **dt**ionóltaí   | go **dt**ionóltar  | go **dt**ionólfar   | go **dt**ionólfaí  |

**Ceiliúir**

| Aimsir Chaite   | Aimsir Ghnáthchaite | Aimsir Láithreach   | Aimsir Fháistineach | Modh Coinníollach   |
| --------------- | ------------------- | ------------------- | ------------------- | ------------------- |
| ceiliúradh      | **ch**eiliúrtaí     | ceiliúrtar          | ceiliúrfar          | **ch**eiliúrfaí     |
| níor ceiliúradh | ní **ch**eiliúrtaí  | ní **ch**eiliúrtar  | ní **ch**eiliúrfar  | ní **ch**eiliúrfaí  |
| ar ceiliúradh?  | an **gc**eiliúrtaí? | an **gc**eiliúrtar? | an **gc**eiliúrfar? | an **gc**eiliúrfaí? |
| gur ceiliúradh  | go **gc**eiliúrtaí  | go **gc**eiliúrtar  | go **gc**eiliúrfar  | go **gc**eiliúrfaí  |


### Second Conjugation

Polysyllabic verbs that ends with **-(a)igh** 

**Ionsaigh**

| Aimsir Chaite  | Aimsir Ghnáthchaite | Aimsir Láithreach   | Aimsir Fháistineach | Modh Coinníollach |
| -------------- | ------------------- | ------------------- | ------------------- | ----------------- |
| ionsaíodh      | **d'**ionsaítí      | ionsaítear          | ionsófar            | **d'**ionsófaí    |
| níor ionsaíodh | ní ionsaítí         | ní ionsaítear       | ní ionsófar         | ní ionsófaí       |
| ar ionsaíodh?  | an ionsaítí?        | an ionsaítear?      | an ionsófar?        | an ionsófaí?      |
| gur ionsaíodh  | go **n-**ionsaítí   | go **n-**ionsaítear | go **n-**ionsófar   | go **n-**ionsófaí |

**Bailigh**

| Aimsir Chaite | Aimsir Ghnáthchaite | Aimsir Láithreach  | Aimsir Fháistineach | Modh Coinníollach  |
| ------------- | ------------------- | ------------------ | ------------------- | ------------------ |
| bailíodh      | **bh**ailítí        | bailítear          | baileofar           | **bh**aileofaí     |
| níor bailíodh | ní **bh**ailítí     | ní **bh**ailítear  | ní **bh**aileofar   | ní **bh**aileofaí  |
| ar bailíodh?  | an **mb**ailítí?    | an **mb**ailítear? | an **mb**aileofar?  | an **mb**aileofaí? |
| gur bailíodh  | go **mb**ailítí     | go **mb**ailítear  | go **mb**aileofar   | go **mb**aileofaí  |


Polysyllabic verbs that end with **-(a)il**, **-(a)in**, **-(a)ir** or **-(a)is**

**Ceangail**

| Aimsir Chaite    | Aimsir Ghnáthchaite | Aimsir Láithreach     | Aimsir Fháistineach | Modh Coinníollach   |
| ---------------- | ------------------- | --------------------- | ------------------- | ------------------- |
| ceanglaíodh      | **ch**eanglaítí     | ceanglaítear          | ceanglófar          | **ch**eanglófaí     |
| níor ceanglaíodh | ní **ch**eanglaítí  | ní **ch**eanglaítear  | ní **ch**eanglófar  | ní **ch**eanglófaí  |
| ar ceanglaíodh?  | an **gc**eanglaítí? | an **gc**eanglaítear? | an **gc**eanglófar? | an **gc**eanglófaí? |
| gur ceanglaíodh  | go **gc**eanglaítí  | go **gc**eanglaítear  | go **gc**eanglófar  | go **gc**eanglófaí  |

**Cosain**

| Aimsir Chaite  | Aimsir Ghnáthchaite | Aimsir Láithreach   | Aimsir Fháistineach | Modh Coinníollach |
| -------------- | ------------------- | ------------------- | ------------------- | ----------------- |
| cosnaíodh      | **ch**osnaítí       | cosnaítear          | cosnófar            | **ch**osnófaí     |
| níor cosnaíodh | ní **ch**osnaítí    | ní **ch**osnaítear  | ní **ch**osnófar    | ní **ch**osnófaí  |
| ar cosnaíodh?  | an **gc**osnaítí?   | an **gc**osnaítear? | an **gc**osnófar?   | an **gc**osnófaí? |
| gur cosnaíodh  | go **gc**osnaítí    | go **gc**osnaítear  | go **gc**osnófar    | go **gc**osnófaí  |

**Imir**

| Aimsir Chaite | Aimsir Ghnáthchaite | Aimsir Láithreach | Aimsir Fháistineach | Modh Coinníollach |
| ------------- | ------------------- | ----------------- | ------------------- | ----------------- |
| imríodh       | **d'**imrítí        | imrítear          | imreofar            | **d'**imreofaí    |
| níor imríodh  | ní imrítí           | ní imrítear       | ní imreofar         | ní imreofaí       |
| ar imríodh?   | an imrítí?          | an imrítear?      | an imreofar?        | an imreofaí?      |
| gur imríodh   | go **n-**imrítí     | go **n-**imrítear | go **n-**imreofar   | go **n-**imreofaí |

**Inis**

| Aimsir Chaite | Aimsir Ghnáthchaite | Aimsir Láithreach | Aimsir Fháistineach | Modh Coinníollach |
| ------------- | ------------------- | ----------------- | ------------------- | ----------------- |
| insíodh       | **d'**insítí        | insítear          | inseofar            | **d'**inseofaí    |
| níor insíodh  | ní insítí           | ní insítear       | ní inseofar         | ní inseofaí       |
| ar insíodh?   | an insítí?          | an insítear?      | an inseofar?        | an inseofaí?      |
| gur insíodh   | go **n-**insítí     | go **n-**insítear | go **n-**inseofar   | go **n-**inseofaí |


Other polysyllabic verbs

**Fulaing**

| Aimsir Chaite    | Aimsir Ghnáthchaite  | Aimsir Láithreach      | Aimsir Fháistineach    | Modh Coinníollach      |
| ---------------- | -------------------- | ---------------------- | ---------------------- | ---------------------- |
| fulaingíodh      | **d'fh**ulaingítí    | fulaingítear           | fulaingeofar           | **d'fh**ulaingeofaí    |
| níor fulaingíodh | ní **fh**ulaingítí   | ní **fh**ulaingítear   | ní **fh**ulaingeofar   | ní **fh**ulaingeofaí   |
| ar fulaingíodh?  | an **bhf**ulaingítí? | an **bhf**ulaingítear? | an **bhf**ulaingeofar? | an **bhf**ulaingeofaí? |
| gur fulaingíodh  | go **bhf**ulaingítí  | go **bhf**ulaingítear  | go **bhf**ulaingeofar  | go **bhf**ulaingeofaí  |


## Irregular Verbs

**Abair**

| Aimsir Chaite   | Aimsir Ghnáthchaite | Aimsir Láithreach | Aimsir Fháistineach | Modh Coinníollach |
| --------------- | ------------------- | ----------------- | ------------------- | ----------------- |
| dúradh          | deirtí              | deirtear          | déarfar             | déarfaí           |
| **ní** dúradh   | ní deirtí           | ní deirtear       | ní déarfar          | ní déarfaí        |
| **an n**dúradh? | an **nd**eirtí?     | an **nd**eirtear? | an **nd**éarfar?    | an **nd**éarfaí?  |
| **go n**dúradh  | go **nd**eirtí      | go **nd**eirtear  | go **nd**éarfar     | go **nd**éarfaí   |

**Beir**

| Aimsir Chaite | Aimsir Ghnáthchaite | Aimsir Láithreach | Aimsir Fháistineach | Modh Coinníollach |
| ------------- | ------------------- | ----------------- | ------------------- | ----------------- |
| rugadh        | **bh**eirtí         | beirtear          | béarfar             | **bh**éarfaí      |
| níor rugadh   | ní **bh**eirtí      | ní **bh**eirtear  | ní **bh**éarfar     | ní **bh**éarfaí   |
| ar rugadh?    | an **mb**eirtí?     | an **mb**eirtear? | an **mb**éarfar?    | an **mb**éarfaí?  |
| gur rugadh    | go **mb**eirtí      | go **mb**eirtear  | go **mb**éarfar     | go **mb**éarfaí   |

**Bí** (note extra tense, Aimsir Ghnáthláithreach)

| Aimsir Chaite    | Aimsir Ghnáthchaite | Aimsir Láithreach  | Aimsir Ghnáthláithreach | Aimsir Fháistineach | Modh Coinníollach |
| ---------------- | ------------------- | ------------------ | ----------------------- | ------------------- | ----------------- |
| **bh**íothas     | **bh**ítí           | táthar             | bítear                  | beifear             | **bh**eifí        |
| **ní** rabhthas  | ní **bh**ítí        | níltear            | ní **bh**ítear          | ní **bh**eifear     | ní **bh**eifí     |
| **an** rabhthas? | an **mb**ítí?       | an **bhf**uiltear? | an **mb**ítear          | an **mb**eifear?    | an **mb**eifí?    |
| **go** rabhthas  | go **mb**ítí        | go **bhf**uiltear  | go **mb**ítear          | go **mb**eifear     | go **mb**eifí     |

**Clois**

| Aimsir Chaite       | Aimsir Ghnáthchaite | Aimsir Láithreach  | Aimsir Fháistineach | Modh Coinníollach |
| ------------------- | ------------------- | ------------------ | ------------------- | ----------------- |
| **ch**ualathas      | **ch**loistí        | cloistear          | cloisfear           | **ch**loisfí      |
| níor **ch**ualathas | ní **ch**loistí     | ní **ch**loistear  | ní **ch**loisfear   | ní **ch**loisfí   |
| ar **ch**ualathas?  | an **gc**loistí?    | an **gc**loistear? | an **gc**loisfear?  | an **gc**loisfí?  |
| gur **ch**ualathas  | go **gc**loistí     | go **gc**loistear  | go **gc**loisfear   | go **gc**loisfí   |

**Déan**

| Aimsir Chaite     | Aimsir Ghnáthchaite | Aimsir Láithreach | Aimsir Fháistineach | Modh Coinníollach |
| ----------------- | ------------------- | ----------------- | ------------------- | ----------------- |
| rinneadh          | **dh**éantaí        | déantar           | déanfar             | **dh**éanfaí      |
| **ní dh**earnadh  | ní **dh**éantaí     | ní **dh**éantar   | ní **dh**éanfar     | ní **dh**éanfaí   |
| **an nd**earnadh? | an **nd**éantaí?    | an **nd**éantar?  | an **nd**éanfar?    | an **nd**éanfaí?  |
| **go nd**earnadh  | go **dh**éantaí     | go **nd**éantar   | go **nd**éanfar     | go **nd**éanfaí   |

**Faigh**

| Aimsir Chaite      | Aimsir Ghnáthchaite | Aimsir Láithreach   | Aimsir Fháistineach | Modh Coinníollach |
| ------------------ | ------------------- | ------------------- | ------------------- | ----------------- |
| fuarthas           | **d'fh**aightí      | faightear           | **gh**eofar         | **gh**eofaí       |
| **ní bhf**uarthas  | ní **fh**aightí     | ní **fh**aightear   | ní **bhf**aighfear  | ní **bhf**aighfí  |
| **an bhf**uarthas? | an **bhf**aightí?   | an **bhf**aightear? | an **bhf**aighfear? | an **bhf**aighfí? |
| **go bhf**uarthas  | go **bhf**aightí    | go **bhf**aightear  | go **bhf**aighfear  | go **bhf**aighfí  |

**Feic**

| Aimsir Chaite     | Aimsir Ghnáthchaite | Aimsir Láithreach  | Aimsir Fháistineach | Modh Coinníollach |
| ----------------- | ------------------- | ------------------ | ------------------- | ----------------- |
| **ch**onacthas    | **d'fh**eictí       | feictear           | feicfear            | **d'fh**eicfí     |
| **ní fh**acthas   | ní **fh**eictí      | ní **fh**eictear   | ní **fh**eicfear    | ní **fh**eicfí    |
| **an bhf**acthas? | an **bhf**eictí?    | an **bhf**eictear? | an **bhf**eicfear?  | an **bhf**eicfí?  |
| **go bhf**acthas  | go **bhf**eictí     | go **bhf**eictear  | go **bhf**eicfear   | go **bhf**eicfí   |

**Ith**

| Aimsir Chaite | Aimsir Ghnáthchaite | Aimsir Láithreach | Aimsir Fháistineach | Modh Coinníollach |
| ------------- | ------------------- | ----------------- | ------------------- | ----------------- |
| itheadh       | **d'**ití           | itear             | íosfar              | **d'**íosfaí      |
| níor itheadh  | ní ití              | ní itear          | ní íosfar           | ní íosfaí         |
| ar itheadh?   | an ití?             | an itear?         | an íosfar?          | an íosfaí?        |
| gur itheadh   | go **n-**ití        | go **n-**itear    | go **n-**íosfar     | go **n-**íosfaí   |

**Tabhair**

| Aimsir Chaite | Aimsir Ghnáthchaite | Aimsir Láithreach | Aimsir Fháistineach | Modh Coinníollach  |
| ------------- | ------------------- | ----------------- | ------------------- | ------------------ |
| tugadh        | **th**ugtaí         | tugtar            | tabharfar           | **th**abharfaí     |
| níor tugadh   | ní **th**ugtaí      | ní **th**ugtar    | ní **th**abharfar   | ní **th**abharfaí  |
| ar tugadh?    | an **dt**ugtaí?     | an **dt**ugtar?   | an **dt**abharfar?  | an **dt**abharfaí? |
| gur tugadh    | go **dt**ugtaí      | go **dt**ugtar    | go **dt**abharfar   | go **dt**abharfaí  |

**Tar**

| Aimsir Chaite      | Aimsir Ghnáthchaite | Aimsir Láithreach | Aimsir Fháistineach | Modh Coinníollach |
| ------------------ | ------------------- | ----------------- | ------------------- | ----------------- |
| **th**ángthas      | **th**agtaí         | tagtar            | tiocfar             | **th**iocfaí      |
| níor **th**ángthas | ní **th**agtaí      | ní **th**agtar    | ní **th**iocfar     | ní **th**iocfaí   |
| ar **th**ángthas?  | an **dt**agtaí?     | an **dt**agtar?   | an **dt**iocfar?    | an **dt**iocfaí?  |
| gur **th**ángthas  | go **dt**agtaí      | go **dt**agtar    | go **dt**iocfar     | go **dt**iocfaí   |

**Téigh**

| Aimsir Chaite       | Aimsir Ghnáthchaite | Aimsir Láithreach | Aimsir Fháistineach | Modh Coinníollach |
| ------------------- | ------------------- | ----------------- | ------------------- | ----------------- |
| **ch**uathas        | **th**éití          | téitear           | rachfar             | rachfaí           |
| níor **dh**eachthas | ní **th**éití       | ní **th**éitear   | ní rachfar          | ní rachfaí        |
| ar **nd**eachthas?  | an **dt**éití?      | an **dt**éitear?  | an rachfar?         | an rachfaí?       |
| gur **nd**eachthas  | go **dt**éití       | go **dt**éitear   | go rachfar          | go rachfaí        |